臺灣高雄地方法院刑事判決　　　　　　109 年度侵訴字第55號
公　訴　人　臺灣高雄地方檢察署檢察官　　　　　　　　　
被　　　告　曾國軒


指定辯護人　陳韋樵律師
上列被告因妨害性自主罪案件，經檢察官提起公訴（109 年度偵
字第3289號），本院判決如下：
    主  文
乙○○犯乘機性交罪，共柒罪，各處有期徒刑參年拾月。應執行
有期徒刑肆年陸月。
    事  實
一、乙○○與代號AV000-A108292 之成年女子（真實姓名年籍詳
    卷，下稱A 女）為6 、7 年之鄰居。乙○○明知A 女為中度
    智能障礙者，且在與A 女接觸之過程中，已察覺A 女對於日
    常生活事務的理解、處理能力均不及常人，對於性方面之認
    知能力以及同意或拒絕猥褻、性行為之自主決定能力，亦存
    有相當缺陷，竟分別基於乘機性交之犯意，利用A 女因上開
    心智缺陷而不知抗拒之狀態，於民國108 年3 月8 日、同年
    4 月13日、同年4 月19日、同年6 月22日、同年9 月13日、
    同年9 月14日、同年10月10日，趁A 女之母親（下稱B 女）
    外出工作之際，以車牌號碼00-0000 號自用小客車或車牌號
    碼000-000 號普通重型機車，搭載A 女至高雄市○○區○○
    路000 號之金銀島汽車旅館內，先脫下A 女衣物，吸吮A 女
    之胸部，再以陰莖插入A 女陰道內，性交共7 次得逞。嗣B
    女察覺A 女有異，詢問A 女並報警處理後，始悉上情。
二、案經A 女訴由高雄市政府警察局（下稱市警局）苓雅分局報
    告臺灣高雄地方檢察署（下稱高雄地檢署）檢察官偵查起訴
    。
    理  由
壹、程序部分：
一、按性侵害犯罪防治法所稱性侵害犯罪，係指觸犯刑法第221
    條至第227 條、第228 條、第229 條、第332 條第2 項第2
    款、第334 條第2 款、第348 條第2 項第1 款及其特別法之
    罪；又行政機關、司法機關及軍法機關所製作必須公示之文
    書，不得揭露被害人之姓名、出生年月日、住居所及其他足
    資識別被害人身分之資訊，性侵害犯罪防治法第2 條第1 項
    、第12條第2 項分別定有明文。另性侵害犯罪防治法第12條
    所定其他足資識別被害人身分之資訊，包括被害人照片或影
    像、聲音、住址、親屬姓名或其關係、就讀學校與班級或工
    作場所等個人基本資料，性侵害犯罪防治法施行細則第6 條
    亦有明文。查被告乙○○係涉犯刑法第225 條第1 項之罪，
    屬性侵害犯罪防治法所稱之性侵害犯罪，因本院所製作之本
    案判決係屬必須公示之文書，為避免告訴人之身分遭揭露，
    依上開規定，對於告訴人以及告訴人母親B 女之姓名、年籍
    等足資識別告訴人身分之資訊，均予以隱匿，合先敘明。
二、證據能力之部分：
（一）證人即告訴人於警詢時所為之陳述，係被告以外之人於審
      判外之陳述，且經辯護人爭執證據能力（見本院109 年度
      侵訴字第55號卷〈下稱本院卷〉第71頁、第319 頁），本
      院審酌證人即告訴人已於本院審理中到庭作證，且其於本
      院審理中所為之證述與警詢陳述內容，就本案涉及之重點
      人、事、物並無明顯不符之處。又證人即告訴人固就細節
      部分前後證述略有出入，然參諸其為中度智能障礙者，且
      經臨床心理衡鑑後認其目前整體智能表現落在中重度智能
      障礙之水準，就時序、次數、頻率之記憶力有限，表達案
      件脈絡的能力亦有不足乙情，此有高雄市立凱旋醫院（下
      稱凱旋醫院）109 年6 月22日高市凱醫成字第1097106330
      0 號函暨精神鑑定書（下稱精神鑑定書）1 份在卷可稽（
      見高雄地檢署109 年度偵字第3289號卷〈下稱偵卷〉第97
      頁），是其對於各次案發細節難以為完整、一致、連續之
      證述，要屬合理範疇，難認有性侵害犯罪防治法第17條、
      刑事訴訟法第159 條之2 、第159 條之3 之情形存在。本
      院審酌上情，認並無再說明其警詢所為陳述有無可信之特
      別情況而引用其於警詢中陳述之必要，依刑事訴訟法第15
      9 條第1 項前段規定，認證人即告訴人於警詢之陳述，無
      證據能力。
（二）本判決下列引用之言詞及書面陳述等各項證據資料，關於
      被告以外之人於審判外陳述之傳聞供述證據，經檢察官、
      被告、辯護人於審判程序中均同意作為證據使用，或知有
      傳聞證據之情形而未於言詞辯論終結前聲明異議（見本院
      卷第71頁、第319 頁），本院審酌該等證據作成時之情況
      ，並無取證之瑕疵或其他違法不當之情事，且與待證事實
      具有關聯性，應均具有證據能力。其餘認定本案犯罪事實
      之非供述證據，經查並無違反法定程序取得之情形，依刑
      事訴訟法第158 條之4 規定反面解釋，亦應具證據能力。
貳、實體部分：
一、認定犯罪事實所憑證據及理由：
    被告固坦承其與告訴人為鄰居，其明知告訴人為智能障礙者
    ，行為、表達能力均與正常人明顯有異，且其分別於上揭時
    間，以上揭汽、機車接送告訴人至上揭地點，以上開方式對
    告訴人為7 次性交行為之事實，惟矢口否認有何乘機性交之
    犯行，辯稱：都是告訴人打電話給我，約我出去的，我沒有
    以不擇手段的方式強迫她，都是她願意的云云。被告之辯護
    人亦為被告辯護稱：被告與告訴人為性行為之過程中，有一
    同觀看電視、聊天，告訴人除吃餅乾、喝飲料，尚有命令被
    告不要賭博、抽菸、喝酒，可見告訴人並無因心智缺陷而不
    知抗拒云云，經查：
（一）被告與告訴人為6 、7 年之鄰居，明知告訴人為智能障礙
      者，行為、表達能力均與正常人明顯有異，且其分別於上
      揭時間，以上揭汽、機車接送告訴人至上揭地點，以上開
      方式對告訴人為7 次性交行為等情，業據證人即告訴人於
      審判中具結證述、證人即被告女友符○○、證人即里長吳
      ○○分別於偵查中具結證述明確（見偵卷第55至59頁、第
      109 頁、第121 至125 頁，本院卷第212 至237 頁），並
      有告訴人A 女繪製之人體圖示、2019年年曆表、告訴人繪
      製之金銀島汽車旅館位置圖、代號AV000-A000000 號之真
      實姓名對照表、性侵害犯罪事件通報表各1 份，以及車輛
      詳細資料報表、性侵害案件被害人調查表（一）、（二）
      各2 份、金銀島汽車旅館投宿及退房紀錄翻拍照片4 張、
      旅館網頁照片及房內攝影照片2 張在卷可稽（見市警局苓
      雅分局高市警苓分偵字第10873536800 號卷〈下稱警卷〉
      第20至21頁、第25至26頁、第44至45頁，偵卷第127 頁）
      ，亦為被告所自承（見警卷第3 至5 頁，偵卷第31頁，本
      院卷第57頁、第61至67頁、第111 至112 頁），此部分之
      事實，首堪認定。至辯護人雖為被告辯護稱：被告只承認
      與告訴人發生一次性行為云云，然此辯護內容與被告上開
      於警詢、偵查、本院審理中歷次供認之事實相悖，顯與被
      告真意相違，難認係辯護權合法行使之範疇，自難憑採。
      又告訴人為中度智能障礙者，領有身心障礙證明，且經財
      團法人台灣省高雄仁愛之家附設慈惠醫院（下稱慈惠醫院
      ）、凱旋醫院分別進行心理衡鑑結果顯示，告訴人整體智
      能表現落在中重度智能障礙水準，整體認知功能有嚴重缺
      損，整體適應行為表現亦為非常低下水準，僅有基本的日
      常生活能力，其餘如獨立生活及學習能力均為非常低下水
      準等情，此有慈惠醫院109 年4 月17日109 附慈業字第10
      90952 號函暨病歷資料影本（下稱慈惠醫院病歷）、精神
      鑑定書各1 份附卷可佐（見偵卷第67頁、第79至101 頁、
      偵卷卷末彌封證物袋），此部分之事實，亦堪認定。
（二）告訴人因中度智能障礙，以致其對於性方面之認知能力以
      及同意或拒絕猥褻、性行為之自主決定能力，存有相當缺
      陷，故不知抗拒被告對其所為之性交行為：
    1.觀諸證人即告訴人於本院審理中具結證稱（證人於本院審
      理中之證述，全程均由司法詢問員協助就交互詰問之問題
      ，以較單純、直接之方式分段詢問證人，下同）：（問：
      「曾仔」〈即被告，下同〉和你發生什麼事？）那裡，他
      摸我的奶（證人以手比自己下體及胸部）；（問：他是先
      拿錢給你，還是摸完你後才拿錢給你？）他叫我替他生小
      孩；（問：你警詢中陳述被告有把你的衣服脫掉，脫掉之
      後有親你的嘴巴及胸部，還有用陰莖插入你尿尿的地方，
      是在飯店床上，你有無印象？）只有我老公可以；（問：
      你喜歡「曾仔」對你做這些事嗎？）我沒有要讓他做這些
      ；（問：你喜歡他對你做這些事嗎？）（證人搖頭）我小
      舅舅會生氣喔；（問：你知道「曾仔」有無交女朋友？）
      交我。里長叔叔要把他趕出去；（問：你和「曾仔」是否
      為男女朋友？）不是。我是老公的女朋友；（問：你先生
      是誰？）大陸的；（問：你為何要和「曾仔」去飯店？）
      他叫我跟他生孩子；（問：你有無想要和「曾仔」生小孩
      ？）（證人頭別向旁邊）不要；（問：不要，你為何還要
      跟他去？）去帶路阿嬤家；（問：你說不要和他生小孩，
      為何還和他去飯店？）我女兒出嫁；（問：你說不要和「
      曾仔」去飯店？）祖先叫我生的；（你知道男朋友是什麼
      意思？）繼續生小孩等語（見本院卷第215 頁、第221 至
      222 頁、第225 頁、第232 至233 頁、第235 頁）。可知
      依告訴人之理解能力，其知悉性行為將導致生子之結果，
      然除此之外，其未能進一步闡述性行為在社會生活及人際
      關係方面之意義。又告訴人雖提及只有老公可以對其為性
      行為，惟其又證述被告並非其男朋友或老公，而經追問其
      與被告為性行為之理由，告訴人語焉不詳，未為正面答覆
      ，堪認告訴人雖就性行為、男女朋友、老公老婆此等概念
      有所認知，然其就此等關係之人發生性行為，可能係基於
      生子以外之其他社會意義，理解甚為淺薄，甚或無法理解
      ；此與證人即司法詢問員丙○○於本院審理中具結證稱：
      告訴人對性行為的理解應該是知道碰觸生殖器或胸部等私
      密的地方，會連結到生小孩。以告訴人今日的證述，有提
      到男朋友是連結到生小孩，至於對於性行為的社會意義，
      通常是男女互有好感、穩定交往甚至共組家庭，兩情相悅
      的，沒有辦法做出明確評估。以告訴人的智能狀況，她應
      該沒有辦法理解性交易等語（見本院卷第239 至240 頁）
      情節互核相符，足見告訴人因其中度智能障礙，以致其對
      於性方面之認知能力相當欠缺甚明。
    2.復佐以告訴人之心理衡鑑過程及結果亦顯示，告訴人就性
      知識之問題，僅能表示性器可以拿來生小孩。又其整體智
      商表現係落在中重度智能障礙之水準（非語文智商＝35，
      全量表智商＝44），整體認知功能嚴重缺損，整體適應行
      為表現亦為非常低下水準，僅有基本的日常生活能力，其
      餘如獨立生活及學習能力均為非常低下水準。其面對熟識
      對象容易順從配合，口慾強為其弱點，無能力迴避危險情
      境等情，此有慈惠醫院病歷、精神鑑定書各1 份在卷可憑
      （見偵卷第91至93頁、第97頁、偵卷卷末彌封證物袋），
      益證告訴人因中度智能障礙，以致其對事物之認知，僅能
      滿足基本之日常生活，遑論其尚能對於性方面、性自主較
      為深層之社會意義等面向有所理解，進而有完足之性行為
      自主決定能力。
    3.再參諸被告與告訴人為性行為時，告訴人曾經表示想要報
      警，且本案案發後，告訴人提及此事或被告時，有害怕、
      悲傷、生氣等負面情緒反應，嗣經精神鑑定後，診斷疑似
      罹患創傷後壓力症候群等節，業據證人即告訴人於本院審
      理中具結證稱：（問：何時認識「曾仔」？）叫他趕快把
      「曾仔」抓起來；（問：你可不可以告訴法官你剛剛比下
      面還有胸部，是發生什麼事情？）這裡，還有這裡。他很
      欠揍；（問：用陰莖插入你尿尿的地方時，你有說要報警
      ？）對。等語（見本院卷第214 至215 頁、第229 頁）。
      衡諸告訴人因中度智能障礙之故，性格幼稚，會直接表達
      喜好或厭惡等情緒（見偵卷第97頁），故其所為之情緒反
      應，當係其親身經歷後之感受，應無可能憑空編撰捏、假
      意憤怒或悲傷以構陷被告，是上開證述內容有相當之可信
      性；復佐以證人丙○○於本院審理中具結證稱：（問：以
      你和告訴人接觸之情形，告訴人有無辦法說謊或陷害別人
      ？）雖然告訴人為中度智能障礙，她仍可以清楚表達她的
      需求，包含生理需求、喝水、休息這些，她的情緒喜好也
      可以明顯表現出來，所以她應該不會輕易說謊或陷害別人
      ，她的想法其實是她真實的經驗，喜歡或是厭惡都是根據
      她自己的生活經驗來表現。可以從「曾仔」跟告訴人發生
      碰觸胸部及下體的事件，明顯看到她陳述過程不管眼神、
      肢體動作都是不高興、有情緒的，甚至她自己口語也提到
      說對方不要交保，希望抓去關，所以可以理解到「曾仔」
      對她做這件事情，是她討厭的等語（見本院卷第240 至24
      1 頁），以及證人即里長吳○○於偵查中具結證稱：108
      年11月15日13時30分許，告訴人之母親B 女載著告訴人到
      我的服務處，B 女跟我說告訴人遭被告欺負（臺語）。我
      很自然地問告訴人，你是怎樣的情況遭被告欺負，告訴人
      就一直哭，哭了約3 至5 分鐘，不回答。經我緩和告訴人
      的情緒後，我跟告訴人說你這樣哭我沒辦法幫你，你要老
      實跟我講，告訴人邊哭邊看B 女，我就問告訴人，你是不
      是不願意讓B 女知道，告訴人就點頭，哭得更激動，我就
      示意請B 女離開，B 女走出去後我跟告訴人說你不要哭了
      ，請她跟我講實情。告訴人有跟我說她遭被告強姦4 至5
      次等語（見偵卷第56頁），互核足見案發後告訴人對此事
      件之反應，均係憤怒、悲傷、害怕之負面情緒；再參諸凱
      旋醫院心理衡鑑之過程及結果記載：告訴人也說「曾阿」
      會到機構找她，「我現在都不敢去機構，曾阿會去找我，
      我都叫郭老師來，我看到郭老師來就不會怕了」。詢問「
      曾阿」曾對告訴人做什麼時，告訴人則指著下體、胸部及
      嘴，並表示「想拿掃把把他趕走」。對於詢問告訴人案件
      後有何不舒服，告訴人表情變得嚴肅，表示不要再提這些
      、不要再問了，會做惡夢，至於夢到什麼則不願再予回應
      。綜合卷宗、慈惠醫院病歷及會談內容發現，告訴人雖無
      法自陳感受及想法，但提及案件及過去被傷害的內容，會
      以拒絕再談論、表情變嚴肅、情緒欠穩等反應顯現，顯示
      告訴人對親身經歷的事仍可感知情緒，唯表達受限。告訴
      人講到性侵事件時，表情會從嘻笑幼稚變得嚴肅難過，也
      會生氣嫌犯欺負她，但因認知功能不足的緣故，無法陳述
      事件經過，也無法描述心情或相關的情緒表達字眼，而較
      複雜的事件組織重建、抽象思考等，告訴人似乎無法了解
      與表達。綜合衡鑑結果及慈惠醫院病歷，不排除其目前容
      易暴怒、吵鬧、借題發揮等行為問題，是長期遭受性侵害
      之創傷情緒反應，但受限告訴人認知功能低下，無法確定
      其創傷反應是否符合創傷後壓力症之判斷標準，但亦無法
      完全排除罹患創傷後壓力症候群之可能性，此有精神鑑定
      書1 份在卷可考（見偵卷第87頁、第91頁、第97頁），據
      上各情，由案發後告訴人各種身心受創之情緒表現觀之，
      自難認告訴人與被告為性行為，係基於性自主所為之決定
      至明。
   4. 至被告固辯稱其與告訴人性行為之過程中，告訴人尚有命
      令被告不要賭博、抽菸、喝酒（見本院卷第371 頁），縱
      此情為真，因告訴人自始未能理解性行為之意義，亦未有
      完足之性行為自主決定能力，實無從逕以告訴人之上開舉
      止，即反推告訴人同意與被告發生性行為，況據慈惠醫院
      病歷記載，告訴人平時即有命令他人之習慣（見偵卷卷末
      彌封證物袋），是自難逕為被告有利之認定。復參以被告
      亦自承告訴人某次性行為半途，突然自行拿餅乾吃，又向
      被告表示其欲喝飲料，由被告給予告訴人喝飲料後，再繼
      續對告訴人為性行為等語（見本院卷第371 頁），倘此情
      亦為真，可見在性行為過程中，雙方係呈現告訴人滿足其
      口慾，被告滿足其性慾之情境，益徵告訴人確係宥於其中
      度智能障礙，以致其對於外界事務之知覺、感受與理解能
      力確有障礙，無法明白知悉性行為之意義而不知抗拒甚明
      。
（三）被告有利用告訴人因心智缺陷而不知抗拒之狀態，對告訴
      人為性交行為：
    1.查被告自承：我跟告訴人是鄰居，我們認識約6 、7 年。
      我知道告訴人的智能有狀況，跟平常人不太一樣，我覺得
      她什麼事情都會跟別人講很老實，行為像小孩子一樣，看
      得出來告訴人為智能障礙者等語（見警卷第2 至3 頁反面
      ），可見被告明知告訴人為智能障礙者，且在與告訴人接
      觸之過程中，知悉告訴人對於日常生活事務的理解、處理
      能力均顯不及常人，僅有兒童之程度。又被告明知上情，
      卻對告訴人為性交行為，並在性交過程中配合告訴人吃零
      食、喝飲料之需求，事後給予告訴人金錢，要告訴人不要
      亂說話等情，業據證人即告訴人於本院審理中證述：飯店
      有飲料、礦泉水。被告有拿很多錢給我。被告拿錢去給我
      買餅乾，被告有拿新臺幣1,000 元給我等語屬實，並有旅
      館房內攝影照片1 張附卷可憑，亦為被告所自承（見警卷
      第4 頁正面、第26頁正面，本院卷第216 頁、第223 頁、
      第226 頁、第228 頁、第371 頁），足證被告有利用告訴
      人中度智能障礙，對生活事務包含性方面之認知能力、性
      行為自主決定能力均有欠缺之情形下，配合給予零食飲料
      滿足告訴人之口慾，給予告訴人金錢安撫告訴人，並要求
      告訴人不得對外宣揚等手段，對告訴人性交得逞，至為明
      灼。
    2.被告於本院審理時雖改口辯稱：其與告訴人係男女朋友云
      云（見本院卷第59頁），然觀諸被告於警詢、偵查中均自
      承與告訴人係鄰居，其女朋友為符○○等語（見警卷第2
      頁、第4 頁，偵卷第31頁、第33頁），衡情倘被告與告訴
      人為男女朋友，男女朋友間發生性行為亦符情理，其何須
      隱藏對其有利之事項，直至本院審理中方改口，顯見被告
      此部分所辯，為事後臨訟卸責之詞，洵非可採。
（四）綜上所述，被告明知告訴人為智能障礙者，且與告訴人有
      長期相處之經驗，自知告訴人對性知識理解低落，亦無完
      足之性行為自主決定能力，仍利用告訴人心智缺陷而不知
      抗拒之狀態，基於乘機性交之犯意，分別於上開時、地、
      方式，對告訴人為7 次性交行為，是被告7 次行為該當刑
      法第225 條第1 項乘機性交犯行，已臻明確。至被告之辯
      護人固聲請勘驗被告私下側錄之性愛光碟內容（此部分之
      犯嫌未據告訴），以證明告訴人並無因心智缺陷而不知抗
      拒之情形。然查，縱使被告所述有關性行為過程中，告訴
      人有命令被告不要賭博、抽菸、喝酒之事均為真，仍無從
      證明告訴人並無因心智缺陷而不知抗拒，此業經說明如前
      ，本案事證既已明確，依刑事訴訟法第163 條之2 第2 項
      第3 款規定，認核無再調查之必要，爰駁回此部分調查證
      據之聲請，附此敘明。
（五）從而，本案事證明確，被告上開犯行均堪認定，應依法論
      科。
二、論罪科刑：
（一）核被告上開所為，均係犯刑法225 條第1 項之乘機性交罪
      。又被告吸吮告訴人胸部之猥褻行為，均為其上開性交行
      為之階段行為，均不另論罪。被告上開7 次犯行，犯意各
      別、行為互殊，應予分論併罰。
（二）至辯護人雖為被告主張依刑法第59條減輕其刑云云。然查
      ，被告為智識成熟之成年人，其與告訴人係鄰居，明知告
      訴人為智能障礙者，其案發時亦另有女朋友，竟仍未能克
      制自己之性衝動，利用告訴人因心智缺陷而不知抗拒，趁
      B 女不在家時，乘機對告訴人為7 次乘機性交行為，侵害
      告訴人之身心健康、性自主權，犯後猶否認犯行，並無悔
      意，犯罪情節非輕，是本院認尚無從適用刑法第59條規定
      ，減輕其刑之餘地。
（三）爰審酌被告與告訴人為6 、7 年之鄰居，在已另有女朋友
      之情形下，仍為滿足己身慾念，竟無視告訴人為身心障礙
      者，智能、理解能力較常人為低，難以有周全心智保護自
      身權益，利用告訴人心智缺陷不知抗拒，於上揭時、地，
      對告訴人為7 次性交行為，所為戕害A 女之身心健康及其
      性自主決定權，應予非難。又被告犯後矢口否認犯行，至
      今尚未與告訴人達成和解，獲得告訴人之原諒，犯後態度
      不佳；惟念及被告無前科，素行良好；兼衡被告之犯罪動
      機、目的、手段，其於本院審理中自陳之學歷，以及家庭
      生活經濟狀況（因涉個人隱私，詳見本院卷第373 頁）等
      一切情狀，就被告所犯7 罪，分別量處如主文所示之刑。
      復審酌被告所犯各罪之罪質相同、時間間隔、法益侵害之
      程度，暨其整體犯行之應罰適當性等總體情狀，定其應執
      行之刑如主文所示。
據上論斷，應依刑事訴訟法第299 條第1 項前段，刑法第225 條
第1 項、第51條第5款，判決如主文。
本案經檢察官丁○○提起公訴，檢察官甲○○到庭執行職務。
中    華    民    國  110     年    12    月    8     日
                  刑事第十二庭  審判長法  官  蔡書瑜
                                      法  官  李承曄
                                      法  官  楊甯伃
以上正本證明與原本無異。
如不服本判決應於收受送達後20日內向本院提出上訴書狀，並應
敘述具體理由；如未敘述上訴理由者，應於上訴期間屆滿後20日
內向本院補提理由書（均須按他造當事人之人數附繕本）「切勿
逕送上級法院」。
因疫情而遲誤不變期間，得向法院聲請回復原狀。
中    華    民    國   110    年    12    月    8     日
                                      書記官  陳蓉柔
 
附錄本案論罪科刑法條：
刑法第225 條第1 項
對於男女利用其精神、身體障礙、心智缺陷或其他相類之情形，
不能或不知抗拒而為性交者，處3 年以上10年以下有期徒刑。